臺灣高等法院刑事判決
110年度上易字第1524號
上  訴  人  臺灣桃園地方檢察署檢察官
被      告  王維廷


上列上訴人因被告違反毒品危害防制條例案件，不服臺灣桃園地
方法院110年度易字第456號，中華民國110年5月10日第一審判決
（聲請簡易判決處刑案號：臺灣桃園地方檢察署109年度毒偵字
第6022號），提起上訴，本院判決如下：
    主  文
上訴駁回。
    理  由
一、聲請簡易判決處刑意旨略以：被告甲○○前因施用毒品案件，
    經送觀察、勒戒後，認無繼續施用毒品傾向，於民國105年4
    月29日執行完畢釋放出所，並經臺灣桃園地方檢察署（下稱
    桃園地檢署）檢察官於105年4月30日以104年度毒偵字第590
    4號為不起訴處分確定。又因施用毒品案件，經桃園地檢署
    檢察官以106年度毒偵字第2064號為附命完成戒癮治療之緩
    起訴處分，於108年2月1日緩起訴期滿未經撤銷而確定。詎
    仍不知悔改，復基於施用第二級毒品之犯意，於109年8月17
    日晚間7時30分許，在其桃園市○○區○○○路000號住處內，以
    將第二級毒品甲基安非他命置於玻璃球燒烤吸食煙霧之方式
    ，施用第二級毒品甲基安非他命1次。因認被告涉犯毒品危
    害防制條例第10條第2項之施用第二級毒品罪嫌。
二、原判決意旨略以：被告在檢察官所指本件「109 年8 月17日
    晚間7時30分許，在桃園市○○區○○○路000 號住處，以燃燒玻
    璃球吸食煙霧之方式，施用第二級毒品甲基安非他命一次」
    之犯行前，固曾因施用毒品犯行，先於105 年4 月29日經執
    行觀察勒戒完畢出所（嗣經桃園地檢署檢察官以104 年度毒
    偵字第5904號為不起訴處分），復於106 年間經桃園地檢署
    檢察官以106 年度毒偵字第2064號為附命戒癮治療之緩起訴
    處分，且於107年7 月31日完成戒癮治療，並於108 年1 月3
    1日緩起訴處分期滿未經撤銷之紀錄，此有本院被告前案紀
    錄表在卷可稽。依此，本案被告所涉犯施用毒品之行為，距
    前揭觀察勒戒執行完畢已逾3 年。至於被告縱因施用毒品案
    件，甫於107 年7 月31日完成戒癮治療，並於108 年1 月31
    日緩起訴處分期滿未經撤銷，且於3年內涉犯本件施用第二
    級毒品之犯行，惟附戒癮治療之緩起訴處分，與觀察勒戒或
    強制戒治之處遇並不能同視。是以，縱使本件被告是在前述
    戒癮治療完成後之3年內再度涉犯本案施用第二級毒品之犯
    行，針對本件被告施用第二級毒品之犯行，仍應先由檢察官
    踐行毒品危害防制條例第20條第1 項、第3 項（觀察勒戒）
    或第24條第1 項（附命緩起訴處分）所規定之程序，始屬適
    法，尚不得逕行予以起訴。是檢察官就本件被告施用第二級
    毒品之犯行逕行予以起訴，其起訴之程序自屬違背規定，爰
    不經言詞辯論，逕為不受理判決之諭知等語。
三、檢察官上訴意旨略以：依最高法院109年度台非字第76、77
    號、109年度台抗字第1683號、110年度台非字第98號等裁判
    意旨，若被告完成戒癮治療，事實上即等同於接受「觀察、
    勒戒或強制戒治處分」執行完畢之處遇，則被告於完成戒癮
    治療之日起3年內，再犯施用毒品之犯行，自得逕行追訴。
    本案被告前因施用毒品案件，經桃園地檢署檢察官以106年
    度毒偵字第2064號為附命完成戒癮治療之緩起訴處分確定，
    於107年7月31日完成戒癮治療，並於108年1月31日緩起訴處
    分期滿未經撤銷，即等同被告事實上已接受觀察、勒戒處分
    執行完畢之處遇，則被告仍於完成戒癮治療之日起3年內再
    犯本件施用毒品犯行，自不能再改採觀察、勒戒或強制戒治
    方式，重啟處遇程序，應由檢察官逕行起訴。原審諭知不受
    理判決，自有未洽等語。
四、按刑事訴訟法第303條第1款規定，案件有起訴之程序違背規
    定之情形者，應諭知不受理之判決。此所稱之起訴之程序違
    背規定，係指檢察官提起公訴之訴訟行為於程序上有違法律
    之規定而言。而提起公訴之訴訟行為是否於程序上有違法律
    規定，原則上固是以起訴時所存在之事項及法律規定為判斷
    ，惟檢察官起訴後始發生之情事變更事由，致法院不能為實
    體審理及判決亦屬「起訴之程序違背規定」（最高法院109
    年度台上字第3826號判決意旨參照）。
五、次按毒品危害防制條例於109年1月15日經修正公布第20條、
    第23條等條文，並增訂第35條之1，自同年7月15日施行生效
    。修正後毒品危害防制條例第20條第3項規定：「依前項規
    定為觀察、勒戒或強制戒治執行完畢釋放後，3年後再犯第1
    0條之罪者，適用前2項之規定」。同條例第23條第2項規定
    ：「觀察、勒戒或強制戒治執行完畢釋放後，3年內再犯第1
    0條之罪者，檢察官或少年法院（地方法院少年法庭）應依
    法追訴或裁定交付審理」。另同條例第35條之1第2款規定：
    「審判中之案件，由法院或少年法院（地方法院少年法庭）
    依修正後規定處理；依修正後規定應為不起訴處分或不付審
    理之裁定者，法院或少年法院（地方法院少年法庭）應為免
    刑之判決或不付審理之裁定」，亦即法院就審判中之施用毒
    品案件，應依上揭修正後規定處理。本次修正之毒品危害防
    制條例第20條第3項及第23條第2項規定，雖僅將原條文之再
    犯期間由「5年」改為「3年」，惟鑑於採取傳統刑事機構式
    處遇，將施用毒品者當作「犯人」處理，其施用人數及再犯
    率仍高，將施用毒品者監禁於監獄內，僅能短期間防止其接
    觸毒品，因慣用毒品產生之「心癮」根本無法根除，並慮及
    毒品危害防制條例施行多年累積之戒毒經驗及實效，暨逐步
    擴充之醫療、戒癮機構、專業人力、社區支援系統等資源，
    尤以本次毒品危害防制條例第24條修正，擴大檢察官對施用
    毒品者附條件緩起訴處分之範圍，使其能視個案具體情形給
    予適當多元社區處遇。準此，本次修正後對於施用毒品者之
    思維，自應與時俱進，擺脫以往側重於「犯人」身分之處罰
    ，著重其為「病患」之特質，並以「治療」疾病為出發點，
    重新評價前揭所謂「3年後再犯」之意義。而毒品戒除不易
    ，須經長期且持續之治療，為醫療及司法界之共識，施用毒
    品者既被視為「病患性犯人」，最佳處遇方式即為治療，期
    能逐漸減少毒品施用之頻率及數量，進而達到戒除毒癮的完
    全治癒目標。對於施用毒品者之治療方式，有機構外之處遇
    （如自行赴醫院戒癮、附命完成戒癮治療緩起訴處分等），
    或機構內之觀察、勒戒或強制戒治；至對施用毒品者科以刑
    罰，無非在運用刑罰之一般預防功能以嚇阻毒品之施用。基
    於憲法保障人民之生存權，及根據每個國民生存照顧需要提
    供基本給付之理念，為協助施用毒品者戒除毒癮復歸社會，
    對於經監獄監禁處遇後仍再犯之施用毒品者，更應恢復以機
    構內、外之治療協助其戒除毒癮。此即本次修正毒品危害防
    制條例第20條第3項關於施用毒品者所謂「3年後再犯」係何
    所指之立法真諦。換言之，除檢察官優先適用同條例第24條
    命附條件緩起訴處分處遇（不論幾犯，亦無年限）外，對於
    施用毒品初犯者，即應適用第20條第1項、第2項為機構內之
    觀察、勒戒或強制戒治；若於上開機構內處遇執行完畢釋放
    後，「3年內再犯」者，依第23條第2項規定，應依法追訴；
    倘於「3年後再犯」，自應再回歸到傳統醫療體系機構內重
    為觀察、勒戒或強制戒治之治療。是對於戒除毒癮不易者，
    唯有以機構內、外處遇及刑事制裁等方式交替運用，以期控
    制或改善其至完全戒除毒癮。是以，現行毒品危害防制條例
    既認施用毒品者具有「病患性犯人」特質，強調治療勝於處
    罰、醫療先於司法，對於第20條第3項及第23條第2項所謂「
    3年後（內）再犯」，自應以3年為期，建立定期治療之模式
    。準此，第20條第3項規定中所謂「3年後再犯」，只要本次
    再犯（不論修正施行前、後）距最近1次觀察、勒戒或強制
    戒治執行完畢釋放，已逾3年者，即該當之，不因其間有無
    犯第10條之罪經起訴、判刑或執行而受影響（最高法院109
    年度台上大字第3826號裁定意旨參照）。
六、再按成年被告因施用毒品罪經檢察官為附命戒癮治療之緩起
    訴處分確定，且已完成所命履行之戒癮治療，期滿未經撤銷
    ，於毒品危害防制條例修正後，不得視為事實上已接受等同
    「觀察、勒戒或強制戒治」之處遇執行完畢，倘其施用毒品
    犯行距最近1次「觀察、勒戒或強制戒治」執行完畢釋放後
    已逾3年，縱係於完成戒癮治療3年內再犯，仍需先依修正後
    毒品條例第20條第1項、第2項規定進行「觀察、勒戒或強制
    戒治」程序，不得逕行追訴，此為最高法院110年度台上字
    第2096號案件經由徵詢程序達成之統一見解。
七、經查：
  ㈠被告前因施用毒品案件，經原審法院裁定送觀察、勒戒後，
    認無繼續施用毒品之傾向，於105年4月29日執行完畢後釋放
    出所，並經桃園地檢署檢察官以104年度毒偵字5904號為不
    起訴處分確定。復因施用毒品案件，經桃園地檢署檢察官以
    106年度毒偵字第2064號為附命戒癮治療之緩起訴處分確定
    ，緩起訴期間自106年8月1日起至108年1月31日止，而被告
    業於107年7月31日完成戒癮治療，並於108年1月31日緩起訴
    期滿未經撤銷而確定在案，此有本院被告前案紀錄表在卷可
    稽。
　㈡本件聲請簡易判決處刑意旨認被告施用第二級毒品甲基安非他命之時間為「109年8月17日晚間7時30分許」，而觀諸卷附本院被告前案紀錄表，被告本案距105年4月29日觀察、勒戒執行完畢時間已逾3年，其雖再因施用毒品案件，經桃園地檢署檢察官為附命完成戒癮治療之緩起訴處分確定，而於107年7月31日完成戒癮治療，惟依上揭最高法院最新見解，縱被告經檢察官為附命戒癮治療之緩起訴處分確定後，已完成所命履行之戒癮治療，期滿未經撤銷，於毒品危害防制條例修正後，仍不得視為事實上已接受等同「觀察、勒戒或強制戒治」之處遇執行完畢，本件被告施用第二級毒品甲基安非他命之犯行距最近1次觀察、勒戒執行完畢釋放後已逾3年，既如上述，縱其係於完成戒癮治療3年內再犯，仍需先依修正後毒品危害防制條例第20條第1項、第2項規定進行觀察、勒戒或強制戒治程序，不得逕行追訴。
  ㈢本案檢察官對被告上揭施用第二級毒品犯行聲請簡易判決處
    刑，於110年2月5日繫屬於原審法院，有桃園地檢署110年2
    月5日乙○俊岡109毒偵6022字第1109013138號函上原審法院
    收狀戳可憑，是以本案起訴程序已與修正施行後毒品危害防
    制條例之前開規定未符，自有起訴程序違背規定之情事，且
    無從補正。則原審以本案起訴程序違背規定，而依刑事訴訟
    法第452條、第303條第1款、第307條之規定改以通常程序，
    不經言詞辯論，諭知公訴不受理，核無不當或違法之處。檢
    察官執憑前詞提起上訴，並非可採，其上訴為無理由，應予
    駁回，並不經言詞辯論為之。
據上論斷，應依刑事訴訟法第368條、第372條，判決如主文。
中　　華　　民　　國　　110 　年　　9 　　月　　2 　　日
                  刑事第二十二庭審判長法　官  王美玲
                                      法　官  汪怡君
                                      法　官  葉韋廷
以上正本證明與原本無異。
不得上訴。
                                      書記官  李逸翔
中　　華　　民　　國　　110 　年　　9 　　月　　6 　　日